【裁判字號】    98,上易,214
【裁判日期】    980701
【裁判案由】    給付違約金等
【裁判全文】
臺灣高等法院民事判決                 98年度上易字第214號
上  訴  人  甲○○
訴訟代理人  鍾秉憲律師
被上訴人    乙○○
                        之2號
上列當事人間給付違約金等事件，上訴人對於中華民國97年11月
28日台灣桃園地方法院97年度訴字第779 號第一審判決提起上訴
，經本院於98年6月17日言詞辯論終結，判決如下：
    主    文
上訴駁回。
第二審訴訟費用由上訴人負擔。
    事實及理由
一、被上訴人未於言詞辯論期日到場，核無民事訴訟法第386 條
    所列各款情形，依上訴人之聲請，由其一造辯論而為判決。
二、上訴人主張：
  (一)上訴人於民國96年10月5 日，委託被上訴人按照上訴人自行
    設計之環保圖樣施作賽鴿櫥一只（下稱系爭賽鴿櫥），總價
    金為新台幣（下同）32萬元，並交付定金10萬元予被上訴人
    ，約定被上訴人應於96年11月5 日前完工並交付上訴人使用
    。嗣因被上訴人無法如期完工，且認為估價太低，經兩造協
    商於96年11月3日 簽訂賽鴿櫥合約設計圖（下稱系爭契約）
    ，約定工程項目及應按上訴人交付13紙圖面（下稱系爭設計
    圖面）施作，將總價金提高為35萬元，上訴人另給付被上訴
    人第二期款15萬元，約定被上訴人應於97年1 月25日前完工
    ，並於交付系爭賽鴿櫥後一次付清尾款10萬元。詎屆完工期
    限，被上訴人仍未依約履行，僅將半成品之鐵籠運至上訴人
    處所放置，上訴人完全無法使用，復經兩造再次協商於97年
    3 月31日另訂系爭契約增補條款，約定被上訴人應於97年 4
    月10日前依約完工，交付上訴人使用，如逾期未完成交付，
    上訴人得向被上訴人請求按定金（10萬元）10倍即一百萬元
    之違約金賠償。屆期被上訴人仍無法按期完工，屢經催告，
    迄未履約，上訴人不得已於97年4 月25日以存證信函通知被
    上訴人終止兩造契約關係，系爭契約既定有履約期限，並約
    定屆時不履行者即應給付違約金，而被上訴人於97年4月10
    日前未按期完成系爭賽鴿櫥交付上訴人使用，即屬違約，依
    民法第263條準用第260條規定及系爭契約增補條款約定，上
    訴人自得請求違約金一百萬元。
  (二)兩造皆為賽鴿專家，就本件違約上訴人可能受有損失之金額
    均有能力預估，被上訴人明知於97年3 月31日時已遲誤原定
    交貨期間甚久，上訴人已確定喪失參加春季賽之資格，損失
    甚鉅，若新鴿不於97年4 月中旬前上架，即無法訓練參賽，
    上訴人將再受難以估計之損失，被上訴人始同意訂定上開違
    約金之約定，該違約金依法視為上訴人所受損失之總額，上
    訴人毋庸舉證實際受損若干。違約金債權於上訴人限期催告
    後已成為定期給付之債權，清償期為97年5月5日，上訴人自
    得請求被上訴人自遲延（即5月6日）起加計法定遲延利息，
    此與違約金是否為損害賠償總額之預定無關。
  (三)被上訴人於上訴人處所施工時，請求上訴人代墊購料費用
    6,100元及被上訴人僱工便當費用1,500元（25個×60元），
    合計7,600元（下稱系爭代墊款），迄未歸還，併依借貸或
    委任之法律關係，請求被上訴人返還系爭代墊款。
  (四)依兩造契約之約定及借貸或委任之法律關係，請求被上訴人
    給付違約金及返還系爭代墊款。並聲明：被上訴人應給付上
    訴人1,007,600元，及其中100萬元自97年5月6日起，其餘
    7,600元自起訴狀繕本送達之翌日（即97年6月3日）起，均
    至清償日止，按週年利率百分之5計算之利息。（原判決命
    被上訴人給付307,600元及自97年6月3日按週年利率百分之
    5計算之利息，駁回上訴人其餘之請求，上訴人對敗訴部分
    全部上訴，而被上訴人對敗訴部分未聲明不服，已告確定）
    。
  (五)上訴聲明：
    1.原判決不利於上訴人部分廢棄。
    2.被上訴人應再給付上訴人70萬元及自97年5月6日起按週年
      利率百分之5計算之利息。
    3.原判決命被上訴人給付違約金30萬元部分，應自97年5 月
      6日起按週年利率百分之5計算利息。
三、被上訴人經合法通知，未於言詞辯論期日到場，據其提出之
    書狀略以：
  (一)原判決所命之給付合情合理，上訴理由均無可採等語置辯。
  (二)答辯聲明：上訴駁回。
四、兩造不爭之事實：
  (一)被上訴人於96年10月5日承製上訴人自行設計之系爭賽鴿櫥
    （原審卷第28頁被上訴人答辯狀所述）。
  (二)兩造於96年11月3日簽訂系爭契約，約定由被上訴人按系爭
    設計圖面施作系爭賽鴿櫥，並約定總金額不含稅為35萬元，
    定金10萬元，被上訴人應於97年1月25日完工交付系爭賽鴿
    櫥，餘款1次付清，有系爭契約1份及設計圖等影本13紙在卷
    可稽（原審卷第12頁、第148頁、第56頁至第68頁、第118頁
    至第130頁）。
  (三)兩造於97年3月31日再簽訂系爭契約增補條款，約定被上訴
    人應自97年3月31日起至97年4月10日止11天內，依合約完成
    系爭賽鴿櫥，交付上訴人點交使用，逾期被上訴人應按定金
    10倍之違約金，有系爭契約增補條款影本1份附卷為憑（原
    審卷第11頁）。
  (四)上訴人先後交付被上訴人定金10萬元及第二期款15萬元，為
    被上訴人所自認（原審卷第28頁被上訴人答辯狀所述）。
  (五)上訴人為被上訴人代墊購料款計6,100元及便當費計1,500元
    ，合計7,600元，為被上訴人所自認（原審卷第29頁被上訴
    人答辯狀所載）。
五、兩造爭執點之論述：
  經原審判決上訴人得請求被上訴人償還代墊款7,600 元，並認
  兩造約定之違約金一百萬元過高，依職權酌減為30萬元；上訴
  人不服，認應由債務人（本件之被上訴人）舉證證明違約金過
  高，否則不應酌減，並認遲延利息應自其催告期滿翌日起算。
  爰僅就繫屬於本院部分為判斷：
  (一)原判決認約定之違約金過高，依職權核減為30萬元，於法並
    無不合：
  1.按違約金，除當事人另有訂定外，視為因不履行而生損害之
    賠償總額，而約定之違約金額過高者，法院得減至相當之數
    額，民法第250條第2項前段、第252 條定有明文。「約定之
    違約金過高者，法院得減至相當之數額，民法第252 條定有
    明文。至於是否相當，即須依一般客觀事實，社會經濟狀況
    及當事人所受損害情形，以為斟酌之標準。且約定之違約金
    過高者，除出於債務人之自由意思，已任意給付，可認為債
    務人自願依約履行，不容其請求返還外，法院仍得依前開規
    定，核減至相當之數額（79年度台上字第1915號判例參照)
    。
  2.系爭契約增補條款第22條約定：「賣方（即被上訴人）得自
    今日97年3月31日起至97年4月10日止11天內，依合約完成賽
    鴿櫥，交予買方（即上訴人）點收完成可順利使用，賣方如
    未依據合約、日期完成賽鴿櫥，交付買方點交使用，買方得
    以向賣方請求按照訂金10倍之違約金賠償，賣方不得有異議
    。」，有系爭契約增補條款影本1 份附卷足憑（原審卷第11
    頁）。查，上訴人係於96年10月5 日委託被上訴人依圖承製
    系爭賽鴿櫥，並於存證信函送達被上訴人時即97年4 月28日
    為終止兩造上開契約之意思表示，有台北杭南郵局第2307號
    存證信函及經被上訴人簽收之回執等影本各1份在卷可考（
    原審卷第13頁至第18頁），是兩造自締約迄終止契約之期間
    約近6.5 月左右。爰審酌上訴人所繳交之價金為25萬元（定
    金10萬元、第二期款15萬元），約為總價35萬元之百分之70
    左右，而上訴人另行僱工完成後續工程需花費181,962元（
    未稅），有估價單1 紙在卷可按（原審卷第55頁），約為總
    價35萬元之百分之50左右；衡諸系爭賽鴿櫥整體施作流程及
    被上訴人係以做工維持一家之生活費用（原審卷第107 頁）
    ，經濟情況應非富裕，被上訴人就主要結構體已完工且已裝
    設於上訴人住處，暨上訴人主張受有種鴿折舊、支出營養品
    、照料幼鴿之人工費用等，初估約153 萬元損失云云（本院
    卷第11頁），未舉證以實其說，且認其並無舉證義務（本院
    卷第47頁反面），本院自無從信上訴人主張實際所受之損害
    鉅大之情為真；則本院綜觀上述客觀情事，認上訴人請求以
    定金10倍即一百萬元計算之違約金顯屬過高，應以違約金30
    萬元為適當。原判決就違約金依職權酌減，於法並無不合。
  (二)上訴人不得就30萬元請求遲延利息：
    按違約金，有屬於懲罰之性質者，有屬於損害賠償約定之性
    質者，如為懲罰之性質，於債務人履行遲延時，債權人除請
    求違約金外，固得依民法第233 條規定，請求給付遲延利息
    及賠償其他之損害，如為損害賠償約定之性質，則應視為就
    因遲延所生之損害，業已依契約預定其賠償，不得更請求遲
    延利息賠償損害（最高法院62年台上字第1394號判例參照）
    。換言之，約定違約金之性質不同者，其法律效果即有得否
    另請求遲延利息及賠償其他損害之差異。上訴人主張本件違
    約金係損害賠償約定性質之違約金（原審卷第39頁至第40頁
    ），且兩造未於契約上表明該違約金係屬懲罰性或損害賠償
    總額之預定，依民法第250條第2項前段規定，亦應視為因不
    履行所生損害之賠償總額。從而，依上揭判例見解，上訴人
    就違約金部分，請求被上訴人給付自97年5月6日起算之法定
    遲延利息部分，殊乏所據，委無可採。上訴理由主張依最高
    法院42年台上字第497號判例意旨「雙方約定違約金之債權
    ，於約定之原因事實發生時，即已獨立存在。定作人於遲延
    後受領工作時，雖因未保留而推定為同意於遲延之效果，仍
    不影響於已獨立存在之違約金債權。」，認系爭違約金債權
    已成為定期給付之債權，得請求遲延利息，與違約金是否為
    損害賠償總額之預定無關云云。惟，前揭判例意旨並未闡述
    損害賠償總額之違約金得請求遲延利息，上訴人此部分之上
    訴，自無理由。
六、綜上所述，上訴人依兩造契約違約金約定之法律關係，請求
    被上訴人給付30萬元，為有理由，應予准許，其逾此範圍之
    請求，尚乏所據，不應准許。另上訴人依委任之法律關係，
    請求被上訴人返還代墊款7,600元，及自起訴狀繕本送達之
    翌日即97年6月3日起至清償日止，按週年利率百分之5計算
    之利息，為有理由，應予准許。是則原審於上開範圍判命被
    上訴人如數給付，於法並無違誤。上訴意旨指摘原判決駁回
    其第一審其他之請求係不當，求予廢棄改判，為無理由，應
    予駁回。
七、本件事證已臻明確，兩造其餘攻擊防禦方法及舉證，核與判
    決結果無影響，爰不一一論述，併此敘明。
八、據上論結，本件上訴為無理由，依民事訴訟法第449條第1項
    、第78條、第463條、第385條第1項前段，判決如主文。
中    華    民    國    98    年     7     月    1    日
                    民事第二庭
                        審判長法  官  吳謙仁
                              法  官  李瓊蔭
                              法  官  蘇瑞華
正本係照原本作成。
不得上訴。
中    華    民    國    98    年     7     月    2    日
                              書記官  賴以真


司法院資訊處製作；財團法人民間司法改革基金會備份。
